---
# ============================================================================
# PLANTILLA APAQUARTO - MODO JOURNAL (jou)
# Plantilla versátil para formato tipo revista publicada (dos columnas, pulido)
# Autor: Edison Achalma
# Creada: Diciembre 2024
# ============================================================================

# ----------------------------------------------------------------------
# INFORMACIÓN DE LA PUBLICACIÓN
# ----------------------------------------------------------------------

# Título del documento
# Para títulos con dos puntos, usar comillas
title: "Título del Artículo Publicado: Formato de Revista Profesional"

# Título corto para encabezado
shorttitle: "Título Corto para Encabezado"

# Subtítulo (se combinará con título usando dos puntos)
subtitle: "Subtititle"

# Información de la revista (solo para modo jou)
journal: "Revista Peruana de Ciencias Sociales"
volume: "2025, Vol. 7, No. 1, 1--25"

# Información de derechos de autor (solo para modo jou)
copyrightnotice: "© 2025"
copyrightext: "Universidad Nacional de San Cristóbal de Huamanga. Todos los derechos reservados."

# ----------------------------------------------------------------------
# AUTORES Y AFILIACIONES
# ----------------------------------------------------------------------

author:
  - name: Edison Achalma
  # Autor correspondiente
    corresponding: true
    # ORCID (opcional pero recomendado)
    orcid: 0000-0002-XXXX-XXXX
    # Email
    email: achalmaedison@gmail.com
    # Afiliación institucional
    affiliations:
      - name: Universidad Nacional de San Cristóbal de Huamanga
        department: Facultad de Ciencias Económicas, Administrativas y Contables
        city: Ayacucho
        region: Ayacucho
        country: Perú
        id: unsch
    role:
      - conceptualization: lead
      - methodology: lead
      - formal analysis: lead
      - writing: lead
      - visualization: lead

  - name: Coautor Principal
    orcid: 0000-0000-0000-0002
    affiliations:
      - ref: unsch
    role:
      - investigation: equal
      - data curation: lead
      - writing: supporting

  - name: Colaborador Externo
    orcid: 0000-0000-0000-0003
    affiliations:
      - name: Universidad Internacional
        city: Lima
        country: Perú
        id: uint
    role:
      - methodology: supporting
      - validation: lead

# ----------------------------------------------------------------------
# RESUMEN Y PALABRAS CLAVE
# ----------------------------------------------------------------------

# Resumen (puede omitirse en documentos generales)
abstract: "El formato de revista presenta un abstract conciso pero completo que captura la esencia del estudio. Debe incluir: (a) el problema o pregunta de investigación, (b) los participantes y su número, (c) características esenciales del método (diseño, medidas, procedimiento), (d) hallazgos principales con indicadores estadísticos básicos, y (e) conclusiones e implicaciones. Este formato es más compacto visualmente pero mantiene todos los elementos de contenido requeridos por APA. Máximo 250 palabras."

# Palabras clave (opcionales)
keywords: [metodología avanzada, análisis cuantitativo, ciencias sociales, estadística aplicada, investigación empírica]

# Declaración de impacto
impact-statement: "Este estudio demuestra [hallazgo clave] con implicaciones directas para [área de aplicación]. Los resultados sugieren que [implicación práctica] y establecen una base para [investigación futura]."

# ----------------------------------------------------------------------
# NOTA DEL AUTOR
# ----------------------------------------------------------------------

author-note:
  status-changes:
    affiliation-change: ~
    deceased: ~

  disclosures:
    study-registration: "Pre-registrado en OSF (https://osf.io/xxxxx/) el 1 de marzo de 2024."
    data-sharing: "Datos, materiales y código disponibles en https://osf.io/xxxxx/"
    related-report: ~
    conflict-of-interest: "Los autores declaran no tener conflictos de interés."
    financial-support: "Financiado por Grant No. 2024-UNSCH-001 de la Dirección de Investigación, UNSCH."
    gratitude: "Agradecemos a [nombres] por sus contribuciones al proyecto."
    authorship-agreements: ~

# ----------------------------------------------------------------------
# CONFIGURACIÓN DE FORMATO JOURNAL
# ----------------------------------------------------------------------

# En modo journal, floatsintext no tiene efecto
# Las figuras/tablas se integran automáticamente en el flujo del texto
floatsintext: true

# Las líneas numeradas no son apropiadas para formato journal
numbered-lines: false

# ----------------------------------------------------------------------
# CONFIGURACIÓN DE REFERENCIAS
# ----------------------------------------------------------------------

# Archivo de bibliografía
bibliography: referencias.bib

# Meta-análisis
meta-analysis: true

# Citas no citadas en texto
nocite: ~
# Para meta-análisis, incluir:
# nocite: |
#   @estudio1, @estudio2, @estudio3, @estudio4

# Formato de citas
no-ampersand-parenthetical: false

# ----------------------------------------------------------------------
# CONFIGURACIÓN DE IDIOMA
# ----------------------------------------------------------------------

lang: es

language:
  citation-last-author-separator: "y"
  citation-masked-author: "Cita Enmascarada"
  citation-masked-date: "s.f."
  title-block-author-note: "Nota de Autores"
  title-block-correspondence-note: "Correspondencia:"
  title-block-role-introduction: "Roles de autoría (CRediT):"
  references-meta-analysis: "* Estudios incluidos en el meta-análisis."
  title-impact-statement: "Declaración de Impacto"
  section-title-abstract: "Resumen"
  section-title-references: "Referencias"
  title-block-keywords: "Palabras clave"
  crossref-fig-title: "Figura"
  crossref-tbl-title: "Tabla"
  crossref-apx-prefix: "Apéndice"
  crossref-eq-prefix: "Ecuación"

# ----------------------------------------------------------------------
# CONTROL DE ELEMENTOS
# ----------------------------------------------------------------------

# Suprimir elementos según necesidad
suppress-title-page: false    # Cambiar a true para documentos muy informales
suppress-title: false
suppress-author: false        # Cambiar a true para documentos anónimos
suppress-affiliation: false
suppress-author-note: false   # Cambiar a true si no hay nota
suppress-orcid: false
suppress-abstract: false      # Cambiar a true si no hay abstract
suppress-keywords: false      # Cambiar a true si no hay keywords
suppress-title-introduction: false

# ----------------------------------------------------------------------
# FORMATOS DE SALIDA
# ----------------------------------------------------------------------

format:
  # PDF - Modo journal (dos columnas, pulido)
  apaquarto-pdf:
    documentmode: jou  # Formato journal de dos columnas
    fontsize: 10pt     # 10pt es típico para journals
    a4paper: false
    # En modo journal, el título no se repite
    donotrepeattitle: false
    keep-tex: false
  
  # DOCX - Muy útil para compartir y editar
  apaquarto-docx: default
  
  # HTML - Excelente para visualización y compartir online
  apaquarto-html: default

  # Typst - Alternativa moderna a LaTeX
  apaquarto-typst: default

# ----------------------------------------------------------------------
# OPCIONES DE EJECUCIÓN
# ----------------------------------------------------------------------

editor: visual

execute:
  echo: false      # true si quieres mostrar código
  warning: false
  message: false
  eval: true
  cache: false

# ----------------------------------------------------------------------
# CONFIGURACIÓN ESPECIAL PARA FIGURAS/TABLAS EN JOURNAL
# ----------------------------------------------------------------------

# NOTA IMPORTANTE: En modo journal (dos columnas), las figuras y tablas
# grandes deben configurarse con apa-twocolumn: true para que ocupen
# ambas columnas. Sin esta opción, elementos muy anchos pueden desaparecer.

---

<!-- ========================================================================== -->
<!-- CONTENIDO EN FORMATO JOURNAL -->
<!-- ========================================================================== -->

<!-- 
CONSIDERACIONES ESPECIALES PARA MODO JOURNAL:
- Formato de dos columnas automático
- Figuras/tablas grandes deben usar apa-twocolumn: true
- Escritura más concisa debido al espacio limitado
- Ideal para versiones "publicadas" del artículo
-->

<!-- INTRODUCCIÓN (SIN ENCABEZADO DE NIVEL 1) -->

El formato journal de apaquarto replica el estilo de artículos publicados en revistas APA, presentando el contenido en dos columnas para maximizar el uso del espacio. Este formato es ideal para crear versiones finales de artículos que se asemejan a publicaciones reales.

La introducción debe ser concisa pero completa, estableciendo rápidamente el contexto [@citaclave2024] y avanzando hacia el planteamiento del problema. El espacio limitado del formato journal requiere economía en la escritura sin sacrificar claridad.

## Marco Conceptual

### Base Teórica

Los fundamentos teóricos se presentan de manera sintética. Como señalan @teoria2023, el marco conceptual debe integrar múltiples perspectivas manteniendo coherencia.

### Estado del Arte

La revisión de literatura en formato journal es selectiva, enfocándose en los estudios más relevantes y recientes [@estudio1; @estudio2]. Las contribuciones clave se destacan sin exhaustividad innecesaria.

## Vacío y Contribución

Este estudio aborda el vacío identificado al [describir vacío] mediante [describir aproximación]. La contribución principal es [describir aporte único].

## Objetivos e Hipótesis

**Objetivo**: Examinar [objetivo específico y medible].

**H1**: [Hipótesis principal con dirección clara].

**H2**: [Hipótesis secundaria si es relevante].

# Método

## Diseño y Participantes

Diseño [tipo] con *N* = XXX participantes (*M*~edad~ = XX.XX, *SD* = X.XX; XX% mujeres). Reclutamiento mediante [método]. Poder .80 para detectar *d* = 0.50. Aprobación ética: Comité UNSCH (2024-XXX).

## Materiales

**Instrumento A** (α = .XX): [Descripción breve, ítems, escala].

**Instrumento B** (α = .XX): [Descripción concisa].

## Procedimiento

Participantes completaron [instrumentos] en [contexto] durante aproximadamente XX minutos. [Detalles esenciales del procedimiento].

## Análisis

Análisis con R 4.X.X. Estadísticos descriptivos, correlaciones, y [prueba principal]. α = .05, corrección Bonferroni para comparaciones múltiples.

# Resultados

## Descriptivos y Correlaciones

La @tbl-descriptivos presenta estadísticos descriptivos y correlaciones.

```{r}
#| label: tbl-descriptivos
#| tbl-cap: "Estadísticos Descriptivos y Correlaciones"
#| apa-note: "NoNote *p* < .05. **p* < .01."

# Código para tabla compacta
# Usar flextable con theme_apa()
# Mantener columnas mínimas necesarias
```

## Prueba de Hipótesis

### Hipótesis 1

El análisis reveló [resultado], *t*(XX) = X.XX, *p* = .XXX, *d* = X.XX, IC 95% [X.XX, X.XX], apoyando H1. La @fig-principal ilustra este efecto.

```{r}
#| label: fig-principal
#| fig-cap: "Efecto Principal de [Variable]"
#| fig-width: 6
#| fig-height: 3.5
#| apa-twocolumn: true
#| apa-note: "Barras de error = IC 95%. Diferencias significativas *p* < .001."

# IMPORTANTE: apa-twocolumn: true permite que la figura
# ocupe ambas columnas en formato journal
# Sin esto, figuras anchas pueden desaparecer

# library(ggplot2)
# ggplot(datos, aes(...)) + 
#   theme_apa() + 
#   theme(text = element_text(size = 10))  # Tamaño apropiado para journal
```

### Hipótesis 2

El modelo de regresión (@tbl-regresion) mostró que [interpretación], *R*² = .XX, *F*(X, XXX) = XX.XX, *p* < .001.

```{r}
#| label: tbl-regresion
#| tbl-cap: "Regresión: Predictores de [Variable Dependiente]"
#| apa-twocolumn: true
#| apa-note: "NoNote *p* < .05. **p* < .01. ***p* < .001."

# IMPORTANTE: Tablas anchas también necesitan apa-twocolumn: true
# Mantener tabla simple y fácil de leer en formato compacto
```

# Discusión

## Interpretación de Hallazgos

Los resultados indican que [hallazgo principal], consistente con @teoria2023 pero extendiendo su trabajo al [contexto nuevo]. El hallazgo de [resultado específico] es particularmente notable porque [implicación].

## Implicaciones

**Teóricas**: Los hallazgos [contribución teórica específica], sugiriendo que [reformulación o extensión teórica].

**Prácticas**: En contextos aplicados, estos resultados implican que [recomendación práctica específica].

## Limitaciones y Futuras Direcciones

Limitaciones incluyen [limitación 1] y [limitación 2]. Futuras investigaciones deberían [dirección 1] y [dirección 2], particularmente explorando [aspecto específico no examinado].

## Conclusión

Este estudio demuestra que [conclusión principal], estableciendo [contribución al campo] con implicaciones para [aplicación relevante].

# Referencias

::: {#refs}
:::

# Material Suplementario {#apx-materiales}

<!-- Materiales detallados, escalas completas, etc. -->

## Instrumentos Completos

[Incluir texto completo de instrumentos usados]

## Detalles Metodológicos Adicionales

[Procedimientos detallados, criterios específicos, etc.]

# Tablas y Figuras Suplementarias {#apx-figuras}

```{r}
#| label: fig-supp1
#| fig-cap: "Análisis Exploratorio Adicional"
#| fig-width: 6
#| fig-height: 4

# Análisis no central para artículo principal
```

# Análisis de Sensibilidad {#apx-sensibilidad}

## Exclusión de Valores Atípicos

[Resultados cuando se excluyen outliers]

## Análisis por Subgrupos

[Si es relevante y no cabe en texto principal]

<!-- ========================================================================== -->
<!-- NOTAS TÉCNICAS PARA FORMATO JOURNAL -->
<!-- ========================================================================== -->

<!--
CONSEJOS PARA FORMATO JOURNAL:

1. FIGURAS Y TABLAS ANCHAS:
   - SIEMPRE usar apa-twocolumn: true para elementos que necesitan más espacio
   - Sin esto, elementos anchos pueden desaparecer o cortarse
   - Ejemplo:
     ```{r}
     #| label: fig-ancha
     #| apa-twocolumn: true
     ```

2. TAMAÑO DE FUENTES:
   - Usar tamaños menores en figuras (8-10pt) para mejor ajuste
   - En ggplot2: theme(text = element_text(size = 9))

3. ESCRITURA CONCISA:
   - El formato de dos columnas requiere economía de palabras
   - Párrafos más cortos funcionan mejor visualmente
   - Evitar oraciones muy largas que crucen múltiples líneas

4. TABLAS:
   - Mantener tablas simples y claras
   - Considerar orientación vertical para mejor ajuste
   - Usar abreviaturas cuando sea apropiado para ahorrar espacio

5. ECUACIONES:
   - Ecuaciones complejas pueden necesitar apa-twocolumn: true
   - Considerar partir ecuaciones largas en múltiples líneas

6. REFERENCIAS CRUZADAS:
   - Funcionan igual que en otros formatos
   - @fig-label, @tbl-label, @apx-label
-->