---
# ============================================================================
# PLANTILLA APAQUARTO - MODO MANUSCRITO (man)
# Plantilla versátil para manuscritos enviados a revistas (formato tradicional APA)
# Autor: Edison Achalma
# Creada: Diciembre 2024
# ============================================================================

# ----------------------------------------------------------------------
# INFORMACIÓN DEL DOCUMENTO
# ----------------------------------------------------------------------

# Título del documento
# Para títulos con dos puntos, usar comillas
title: "Título del Manuscrito: Un Estudio Empírico Completo"

# Título corto para encabezado
shorttitle: "Título Corto del Manuscrito"

# Subtítulo (se combinará con título usando dos puntos)
subtitle: "subtitle"

# ----------------------------------------------------------------------
# AUTORES Y AFILIACIONES
# ----------------------------------------------------------------------

author:
  - name: Edison Achalma
  # Autor correspondiente
    corresponding: true
    # ORCID
    orcid: 0000-0002-XXXX-XXXX
    # Email
    email: achalmaedison@gmail.com
    # Afiliación institucional
    affiliations:
      - name: Universidad Nacional de San Cristóbal de Huamanga
        department: Facultad de Ciencias Económicas, Administrativas y Contables
        address: Portal Independencia N° 57
        city: Ayacucho
        region: Ayacucho
        postal-code: 05003
        country: Perú
        id: unsch
    # Roles del autor 
    role:
      - conceptualization: lead
      - methodology: lead
      - formal analysis: lead
      - writing: lead
      - visualization: lead

  - name: Segundo Autor
    orcid: 0000-0000-0000-0002
    email: segundo@ejemplo.com
    affiliations:
      - ref: unsch
    role:
      - investigation: equal
      - data curation: lead
      - editing: supporting

  - name: Tercer Autor
    orcid: 0000-0000-0000-0003
    email: tercero@otra-universidad.edu
    affiliations:
      - name: Universidad Ejemplo
        department: Departamento de Investigación
        city: Lima
        region: Lima
        country: Perú
        id: uejem
    role:
      - methodology: supporting
      - validation: lead
      - editing: equal

# Opción para listar afiliaciones por separado (útil con muchos autores)
# affiliations:
#   - id: unsch
#     name: Universidad Nacional de San Cristóbal de Huamanga
#     department: Facultad de Ciencias Económicas
#     city: Ayacucho
#     region: Ayacucho
#     country: Perú
#   - id: uejem
#     name: Universidad Ejemplo
#     department: Departamento de Investigación
#     city: Lima
#     region: Lima
#     country: Perú

# ----------------------------------------------------------------------
# RESUMEN Y PALABRAS CLAVE
# ----------------------------------------------------------------------

# Resumen
abstract: "Este resumen describe de manera concisa el propósito, metodología, hallazgos principales y conclusiones del estudio. Para artículos empíricos, debe incluir: el problema investigado, los participantes (número, tipo, edad, sexo, características relevantes), el método de investigación (diseño, materiales, procedimiento), los resultados principales (con niveles de significancia estadística), y las conclusiones e implicaciones. El resumen debe ser autocontenido, preciso, no evaluativo, coherente y legible. Máximo 250 palabras para artículos empíricos."

# Palabras clave (opcionales)
keywords: [palabra clave 1, palabra clave 2, palabra clave 3, análisis estadístico, metodología]

# Declaración de impacto (opcional pero cada vez más solicitada)
impact-statement: "Este estudio avanza la comprensión de [tema] al demostrar que [hallazgo principal]. Los resultados tienen implicaciones directas para [aplicación práctica] y sugieren nuevas direcciones para [investigación futura]. Los hallazgos pueden informar políticas/prácticas en [área relevante]."

# ----------------------------------------------------------------------
# NOTA DEL AUTOR
# ----------------------------------------------------------------------

author-note:
  status-changes:
    # Cambios de afiliación desde que se realizó el trabajo
    affiliation-change: ~
    # affiliation-change: "Edison Achalma ahora está en Temple University."
    
    # Autores fallecidos
    deceased: ~
    # deceased: "Segundo Autor falleció el 15 de enero de 2024."

  disclosures:
    # Pre-registro del estudio (altamente recomendado)
    study-registration: "Este estudio fue pre-registrado en el Open Science Framework (OSF) el 15 de marzo de 2024 (https://osf.io/xxxxx/)."
    
    # Disponibilidad de datos y materiales (requerido por muchas revistas)
    data-sharing: "Los datos, materiales de análisis y código están disponibles en el repositorio OSF del proyecto (https://osf.io/xxxxx/). Los datos sin procesar están disponibles previa solicitud al autor correspondiente debido a restricciones de privacidad de participantes."
    
    # Informes relacionados basados en los mismos datos
    related-report: ~
    # related-report: "Partes de estos datos fueron presentadas en la conferencia XYZ en julio de 2024."
    
    # Declaración de conflictos de interés (requerido)
    conflict-of-interest: "Los autores declaran que no existen conflictos de interés relacionados con este manuscrito. Ningún autor tiene relaciones financieras o personales que pudieran haber influido inapropiadamente en el trabajo reportado."
    
    # Financiamiento (especificar todas las fuentes)
    financial-support: "Este trabajo fue financiado por el Programa Nacional de Investigación Científica (Grant No. 2024-12345) otorgado a Edison Achalma. El segundo autor recibió apoyo del Programa de Becas Doctorales de CONCYTEC."
    
    # Agradecimientos
    gratitude: "Los autores agradecen a la Dra. María González por sus valiosos comentarios sobre versiones previas de este manuscrito, y a los asistentes de investigación Juan Pérez y Ana López por su ayuda en la recolección de datos. También agradecemos a los participantes del estudio por su tiempo y contribución."
    
    # Acuerdos de autoría (si es necesario aclarar)
    authorship-agreements: ~
    # authorship-agreements: "El orden de autoría refleja contribuciones iguales de los dos primeros autores, determinado por sorteo."

  # Sobrescribir nota de correspondencia automática (normalmente no necesario)
  correspondence-note: ~

# ----------------------------------------------------------------------
# CONFIGURACIÓN DE FORMATO MANUSCRITO
# ----------------------------------------------------------------------

# Ubicación de figuras y tablas
# true = en el texto (para revisión o versiones finales)
# false = al final (estándar para manuscritos enviados a revisión)
floatsintext: false

# Líneas numeradas (útil para revisión de pares)
numbered-lines: false

# Espaciado sobre título
blank-lines-above-title: 3

# Espaciado sobre nota de autor
blank-lines-above-author-note: 2


# ----------------------------------------------------------------------
# CONFIGURACIÓN DE REFERENCIAS
# ----------------------------------------------------------------------

# Archivo de bibliografía
bibliography: referencias.bib

# Estudios incluidos en meta-análisis (se marcan con asterisco)
meta-analysis: true

# Citas incluidas en referencias pero no citadas en texto
nocite: ~
# Para meta-análisis, listar todos los estudios incluidos:
# nocite: |
#   @estudio1, @estudio2, @estudio3

# Opciones de formato de citas
no-ampersand-parenthetical: false
# ----------------------------------------------------------------------
# ENMASCARAMIENTO PARA REVISIÓN CIEGA
# ----------------------------------------------------------------------

# Activar para revisión por pares anónima
mask: false

# Lista de citas propias a enmascarar
masked-citations: ~
#   - achalma2023
#   - achalma2024estudio


# ----------------------------------------------------------------------
# CONFIGURACIÓN DE IDIOMA
# ----------------------------------------------------------------------

lang: es

language:
  citation-last-author-separator: "y"
  citation-masked-author: "Cita Enmascarada"
  citation-masked-date: "s.f."
  citation-masked-title: "Título Enmascarado"
  title-block-author-note: "Nota de Autores"
  title-block-correspondence-note: "La correspondencia sobre este artículo debe dirigirse a"
  title-block-role-introduction: "Los roles de autoría fueron clasificados usando la taxonomía CRediT (https://credit.niso.org/) como sigue:"
  references-meta-analysis: "Las referencias marcadas con asterisco fueron incluidas en el meta-análisis."
  title-impact-statement: "Declaración de Impacto"
  section-title-abstract: "Resumen"
  section-title-references: "Referencias"
  title-block-keywords: "Palabras clave"
  crossref-fig-title: "Figura"
  crossref-tbl-title: "Tabla"
  crossref-apx-prefix: "Apéndice"
  crossref-eq-prefix: "Ecuación"

# ----------------------------------------------------------------------
# CONTROL DE ELEMENTOS VISUALES
# ----------------------------------------------------------------------

# Suprimir elementos específicos si la revista lo requiere
suppress-title-page: false    # Cambiar a true para documentos muy informales
suppress-title: false
suppress-author: false        # Cambiar a true para documentos anónimos
suppress-affiliation: false
suppress-author-note: false   # Cambiar a true si no hay nota
suppress-orcid: false
suppress-abstract: false      # Cambiar a true si no hay abstract
suppress-keywords: false      # Cambiar a true si no hay keywords
suppress-title-introduction: false

# ----------------------------------------------------------------------
# FORMATOS DE SALIDA
# ----------------------------------------------------------------------

format:
  # PDF - Modo manuscrito
  apaquarto-pdf:
    documentmode: man  # Formato manuscrito tradicional
    fontsize: 12pt     # 11pt o 12pt son comunes
    a4paper: false     # true para papel A4
    donotrepeattitle: false
    keep-tex: false    # Cambiar a true para debugging LaTeX
  
  # DOCX - Formato más usado para envío a revistas
  apaquarto-docx: default
  
  # HTML - Excelente para visualización y compartir online
  apaquarto-html: default

  # Typst - Alternativa moderna a LaTeX
  apaquarto-typst: default

# ----------------------------------------------------------------------
# OPCIONES DE EJECUCIÓN
# ----------------------------------------------------------------------

editor: visual

execute:
  echo: false      # No mostrar código R en documento final
  warning: false   # Suprimir advertencias
  message: false   # Suprimir mensajes
  eval: true
  cache: false     # Cambiar a true para acelerar renderizado
---

<!-- ========================================================================== -->

<!-- CONTENIDO DEL MANUSCRITO -->

<!-- ========================================================================== -->

<!-- INTRODUCCIÓN -->

La introducción presenta el contexto teórico y empírico del problema de investigación. Debe comenzar con una declaración clara del problema [@citaejemplo2020], seguida de una revisión de la literatura relevante que establezca el estado actual del conocimiento.

<!-- Ejemplo de cita narrativa -->

Como señalan @otroacutor2021, la comprensión actual de este fenómeno es limitada.

<!-- Ejemplo de cita parentética -->

Estudios previos han demostrado resultados mixtos [@estudio1; @estudio2; @estudio3].

<!-- Ejemplo de cita con páginas -->

Específicamente, se ha argumentado que "cita textual importante" [@autor2019, p. 156].

## Revisión de Literatura

### Teorías Relevantes

Desarrolla las teorías que sustentan tu investigación, organizando la literatura de manera lógica y crítica.

### Estudios Empíricos Previos

Resume los hallazgos empíricos más relevantes, destacando consensos, discrepancias y vacíos en el conocimiento.

### Justificación del Estudio Actual

Articula claramente cómo tu estudio aborda vacíos o limitaciones en la literatura existente.

## Objetivos e Hipótesis

### Objetivo General

Describe el objetivo principal del estudio de manera clara y específica.

### Objetivos Específicos

1.  Primer objetivo específico
2.  Segundo objetivo específico
3.  Tercer objetivo específico

### Hipótesis

**H1**: Primera hipótesis, prediciendo la relación/diferencia esperada.

**H2**: Segunda hipótesis, con base teórica clara.

**H3**: Tercera hipótesis, si es aplicable.

# Método

## Diseño

Describe el diseño de investigación (experimental, cuasi-experimental, correlacional, etc.) y justifica su adecuación para responder las preguntas de investigación.

## Participantes

Un total de *N* = XXX participantes (*M*~edad~ = XX.XX años, *SD* = X.XX, rango: XX-XX años; XX% mujeres, XX% hombres, XX% otro/prefiero no decir) fueron reclutados mediante \[método de muestreo\]. Los criterios de inclusión fueron: (a) \[criterio 1\], (b) \[criterio 2\], y (c) \[criterio 3\]. Los criterios de exclusión incluyeron: \[criterios\].

### Cálculo de Poder Estadístico

El tamaño muestral fue determinado mediante análisis de poder a priori usando G*Power 3.1 [@faul2009]. Para detectar un tamaño de efecto mediano (*d\* = 0.50) con α = .05 y poder = .80 en \[tipo de prueba\], se requería un mínimo de XXX participantes.

### Consideraciones Éticas

El estudio fue aprobado por el Comité de Ética de \[Institución\] (Protocolo No. XXXX-2024). Todos los participantes proporcionaron consentimiento informado por escrito previo a su participación.

## Materiales e Instrumentos

### Instrumento 1: \[Nombre Completo\]

Describe el instrumento, incluyendo: - Número de ítems y formato de respuesta - Dimensiones o subescalas - Rango de puntuaciones e interpretación - Evidencias de confiabilidad y validez previas - Confiabilidad en la muestra actual (e.g., α = .XX)

### Instrumento 2: \[Nombre Completo\]

Similar descripción para cada instrumento usado.

## Procedimiento

### Recolección de Datos

Describe paso a paso cómo se recolectaron los datos:

1.  **Reclutamiento**: \[Método y contexto de reclutamiento\]

2.  **Consentimiento informado**: \[Proceso de obtención de consentimiento\]

3.  **Aplicación de instrumentos**: \[Orden, duración, contexto\]

4.  **Debriefing**: \[Información post-participación\]

### Preparación de Datos

Describe el tratamiento de datos faltantes, detección de valores atípicos, y transformaciones aplicadas.

## Análisis de Datos

Los análisis fueron realizados usando R versión 4.X.X [@rcoreteam2024] con los paquetes `tidyverse` [@wickham2019], `psych` [@revelle2024], y `lavaan` [@rosseel2012] para \[especificar uso\]. El nivel de significancia fue establecido en α = .05 para todas las pruebas, con corrección de Bonferroni aplicada para comparaciones múltiples donde fue apropiado.

### Análisis Descriptivos

Se calcularon medias, desviaciones estándar, y correlaciones bivariadas entre todas las variables principales.

### Análisis Primarios

Describe las pruebas estadísticas principales que responden directamente a tus hipótesis (e.g., ANOVA, regresión, SEM, etc.).

### Análisis Secundarios

Describe análisis exploratorios o complementarios.

# Resultados

## Estadísticos Descriptivos y Correlaciones

La @tbl-descriptivos presenta los estadísticos descriptivos y las correlaciones entre las variables principales del estudio.

```{r}
#| label: tbl-descriptivos
#| tbl-cap: "Medias, Desviaciones Estándar y Correlaciones entre Variables Principales"
#| apa-note: "NoNote *p* < .05. **p* < .01. ***p* < .001."

# Código para generar tabla de correlaciones
# library(apaTables)
# apa.cor.table(datos, filename = "tabla_cor.doc")
```

Como se observa en la @tbl-descriptivos, \[interpretación de correlaciones significativas\].

## Prueba de Hipótesis 1

Para probar H1, se condujo \[tipo de análisis\]. Los resultados revelaron \[hallazgo principal\], *t*(XX) = X.XX, *p* = .XXX, *d* = X.XX, IC 95% \[X.XX, X.XX\], apoyando/rechazando H1.

La @fig-principal ilustra este efecto.

```{r}
#| label: fig-principal
#| fig-cap: "Diferencias en Variable Dependiente por Grupo"
#| fig-width: 6
#| fig-height: 4
#| apa-note: "Las barras de error representan intervalos de confianza al 95%."

# Código para figura principal
# library(ggplot2)
# ggplot(datos, aes(x = grupo, y = variable)) + ...
```

## Prueba de Hipótesis 2

Para H2, se realizó [tipo de análisis]. Como se muestra en la @tbl-regresion, [interpretación].

```{r}
#| label: tbl-regresion
#| tbl-cap: "Análisis de Regresión: Predictores de Variable Dependiente"
#| apa-note: "NoNote *p* < .05. **p* < .01. ***p* < .001."

# Código para tabla de regresión
```

## Análisis Complementarios

\[Presenta cualquier análisis adicional relevante\]

# Discusión

## Resumen de Hallazgos

El presente estudio examinó \[objetivo principal\]. Los resultados principales indican que \[resumen de hallazgos clave\], lo cual es consistente/inconsistente con las predicciones teóricas.

## Interpretación de Resultados

### Hallazgo 1

Nuestros resultados respecto a \[tema\] son consistentes con [@teoria2020], quien propuso que... Sin embargo, contrastan con los hallazgos de @estudiocontrario2019, posiblemente debido a...

### Hallazgo 2

\[Interpretación contextualizada del segundo hallazgo principal\]

## Implicaciones Teóricas

Los presentes hallazgos contribuyen a la literatura existente de varias maneras:

1.  **Primera contribución**: \[Explicar aporte teórico\]

2.  **Segunda contribución**: \[Explicar segundo aporte\]

## Implicaciones Prácticas

Los resultados tienen implicaciones directas para \[contexto aplicado\]:

-   **Implicación 1**: \[Aplicación práctica específica\]
-   **Implicación 2**: \[Segunda aplicación\]

## Fortalezas y Limitaciones

### Fortalezas

Este estudio tiene varias fortalezas notables: (a) \[fortaleza 1\], (b) \[fortaleza 2\], y (c) \[fortaleza 3\].

### Limitaciones

A pesar de estas fortalezas, los resultados deben interpretarse considerando las siguientes limitaciones:

1.  **Limitación 1**: \[Describir y explicar impacto\]

2.  **Limitación 2**: \[Describir y explicar impacto\]

## Direcciones para Investigación Futura

Investigaciones futuras podrían:

1.  Abordar las limitaciones del presente estudio mediante \[sugerencia específica\]

2.  Extender estos hallazgos a \[nuevas poblaciones/contextos\]

3.  Examinar los mecanismos subyacentes mediante \[diseño/método específico\]

## Conclusión

En conclusión, este estudio proporciona evidencia de que \[hallazgo principal\], con implicaciones importantes para \[área de aplicación\]. Los hallazgos \[apoyan/cuestionan\] la teoría de \[teoría relevante\] y sugieren que \[conclusión interpretativa principal\]. Se necesita investigación adicional para \[direcciones futuras clave\].

# Referencias

::: {#refs}
:::

# Material Suplementario {#apx-materiales}

<!-- Incluir cuestionarios completos, procedimientos detallados, etc. -->

# Análisis Adicionales {#apx-analisis}

<!-- Análisis exploratorios no centrales para el artículo principal -->

## Análisis de Sensibilidad

<!-- Resultados cuando se excluyen outliers, etc. -->

## Análisis por Subgrupos

<!-- Si es relevante -->